臺灣臺北地方法院刑事裁定　
110年度聲字第1617號
聲  請  人  臺灣新光商業銀行股份有限公司

法定代理人  李增昌
代理人  兼  
送達代收人  蘇龍昇
被      告  黃鐘毅


選任辯護人  林祐增律師
上列聲請人聲請發還扣押款案件，本院裁定如下：
    主  文
本院就扣押車號000-0000號自用小客車予以變價所得新台幣伍拾
壹萬玖仟參佰貳拾伍元，發還臺灣新光商業銀行股份有限公司。
    理  由
一、聲請意旨略以：聲請人臺灣新光商業銀行股份有限公司（下
    稱新光銀行）為扣押車號000-0000號自用小客車之動產抵押
    權人，該自用小客車經本院107年度司執字第37919號變價後
    之價金餘款總計新台幣（下同）519,325元，請予發還之。
二、按刑法第38條之3第1項、第2項規定「刑法第38條之物及第3
    8條之1 之犯罪所得之所有權或其他權利，於沒收裁判確定
    時移轉為國家所有。」、「前項情形，第三人對沒收標的之
    權利或因犯罪而得行使之債權均不受影響。」其立法理由明
    載「刑法沒收目的在剝奪犯罪不法利得，以預防犯罪，基於
    被害人保護優先及交易安全之維護，不僅第三人對於沒收標
    的之權利不應受沒收裁判確定效力影響，對於國家沒收或追
    徵之財產，因與犯罪行為有關，自應賦與被害人優先行使其
    債權之權利，以避免因犯罪行為人履行不能，致求償無門，
    有害於被害人權利之實現。」足見對於國家沒收或追徵財產
    之執行，「交易安全維護」及「犯罪被害人保護」，均優先
    於「澈底剝奪犯罪不法所得」原則，刑法第38條之3第2項所
    謂「第三人對沒收標的之權利或因犯罪而得行使之債權均不
    受影響」，解釋上當然包括第三人於沒收標的或為追徵目的
    而扣押之財產上，原已存在權利之存續及行使，或被害人因
    犯罪而得行使之債權，均不因沒收裁判確定或扣押而生任何
    障礙，方符交易安全維護及犯罪被害人保護優先之立法目的
    ，以及憲法第15條所定人民之財產權應予保障之本旨。抵押
    物經扣押後，依上開說明，抵押權人仍得行使抵押權，聲請
    拍賣抵押物，若經拍定，執行法院於核發權利移轉證書時，
    其刑事扣押之效力，當自動移轉至抵押物之拍賣所得，於法
    律所定不受影響之各項權利依法行使後，仍有餘額時，在該
    餘額限度內，繼續發生禁止原所有人領取、處分之效力。執
    行法院應函請為扣押之機關、刑事案件繫屬之檢察署或法院
    ，或由上開機關等依職權或拍定人之聲請，通知相關登記機
    關塗銷禁止處分登記，俾利拍定後辦理移轉登記，以達保全
    沒收、追徵同時兼顧交易安全維護之目的（最高法院107 年
    度台抗字第445 號裁定意旨可資參照）。又扣押物若無留存
    之必要者，不待案件終結，應以法院之裁定或檢察官命令發
    還之刑事訴訟法第142條第1項前段定有明文。
三、經查：
  ㈠被告黃鐘毅因涉有違反銀行法等案件，前經臺灣臺北地方檢
    察署檢察官提起公訴，現正由本院以106年度金重訴字第23
    號審理在案。該案偵查中，經本院於民國106年8月11日以10
    6 年度聲扣字第60號裁定扣押被告所有車號000-0000號自用
    小客車，並已辦理車輛禁止異動及查封登記等情，有前開刑
    事裁定、臺北市政府警察局大安分局扣押物品目錄表、搜索
    扣押筆錄及交通部公路總局臺北市區監理所（下稱臺北市監
    理所）106年8月18日北市監牌字第1060114364號函在卷可按
    。
  ㈡被告與聲請人新光銀行先後於民國105年7月13日、105年7月 
    15日，分別簽訂汽車貸款申請書、動產抵押契約書，約定被
    告提供其所購買車號000-0000號自用小客車設定動產抵押權
    （擔保債權金額：1,690,000元，動產擔保設定期間：105年
    7月15日起至115年7月15日止），向聲請人公司借款1,000,0
    00元購入該自用小客車，利息按年利百分之4.5計算，被告
    應自105年7月15日起至110年7月15日止，按月向聲請人公司
    攤還本息，嗣被告未依約履行，聲請人公司對於被告之債權
    餘額（含本金、利息及其他費用）總計為801,962元，並經
    本法院發支付命令確定等情，業據被告於本院行調查程序時
    陳述屬實，有本院107年3月14日訊問筆錄在卷可憑，並有聲
    請人公司提出之汽車貸款申請書、動產抵押契約書、動產擔
    保交易動產抵押設定申請書、汽車買賣合約書及本院106年
    度司促字第16069號支付命令暨確定證明書在卷可稽。
  ㈢被告於107年2月12日具狀向本院聲請就扣押該自用小客車予
    以變價，由本院以107年度聲字第318號受理，於107年4月20
    日依刑事訴訟法第141條之規定，囑託本院民事執行處代為
    執行變價，並由王永方於108年2月22日以530,000元拍定並
    繳足價金，該拍賣價金經支付相關執行及必要費用後，由王
    永方以被告名義將519,325元繳款入庫，並由本院民事執行
    處於108年2月23日以北院忠108司執智字第37919號函請臺北
    市監理所辦理塗銷禁止異動、查封及動產抵押權登記後，准
    王永方沂辦理過戶手續一情，經核閱本院107年度聲字第318
    號案卷全卷無訛，並有本院108年4月10日108年他罪得字第1
    0號自行收納款項收據在卷可證。
  ㈣綜上所述，被告所涉前揭罪嫌，倘經本院諭知有罪之判決，
    該扣押自用小客車應為本院併予宣告沒收之犯罪所得標的或
    為追徵為目的而扣押之財產，經本院執行變價結果，其刑事
    扣押之效力，應自動移轉至已繳交入庫之519,325元。從而
    ，聲請人公司對於被告之債權，既已處於得行使該動產抵押
    權之狀態，該自用小客車經本院執行變價，其動產抵押權之
    效力應及於該變得價金，不因其動產抵押權之登記，業經臺
    北市監理所辦理塗銷而受影響，該已繳交入庫之款項，聲請
    人聲請發還，其已無存留必要，無庸等待本案判確定後，始
    由聲請人公司依刑事訴訟法第473條之規定聲請檢察官發還
    ，應由本院先予發還聲請人公司。
四、揆諸前揭說明，聲請人公司對於被告之債權已處於得行使該
    動產抵押權之狀態，其動產抵押權之效力及於該變得價金即
    已繳交入庫之519,325元，是聲請人為行使該動產抵押權而
    向本院聲請發還之，核無不合，其已無存留必要，不待案件
    終結，應由本院予以發還。
五、依刑事訴訟法第142條第1項前段、第220條，裁定如主文。
中　　華　　民　　國　　110 　年　　11　　月　　12　　日
                   刑事第十七庭  審判長法  官  劉慧芬  
                                       法  官  何孟璁
                                       法  官  彭慶文
上正本證明與原本無異。
如不服本裁定，應於裁定送達後5日內向本院提出抗告狀。因疫
情而遲誤不變期間，得向法院聲請回復原狀。
                                       書記官  王聖婷
中　　華　　民　　國　　110 　年　　11　　月　　12　　日